臺灣新北地方法院刑事判決
111年度金簡上字第8號
上  訴  人
即  被  告  黃金發


上列上訴人即被告因違反洗錢防制法等案件，不服本院110年度
金簡字第125號中華民國110年11月29日第一審刑事簡易判決（聲
請簡易判決處刑案號：110年度偵字第37345號），提起上訴，經
檢察官移送併辦（110年度偵字第47158號、111年度偵字第732號
），本院管轄之第二審合議庭改適用通常程序審理，自為第一審
判決如下：
    主  文
原判決撤銷。
黃金發幫助犯洗錢防制法第十四條第一項之洗錢罪，處有期徒刑
伍月，併科罰金新臺幣貳萬元，罰金如易服勞役，以新臺幣壹仟
元折算壹日。
    事  實
一、黃金發知悉金融帳戶帳號係個人財產、信用之表徵，如隨意
    交予他人使用，可能供作財產犯罪之使用，而犯罪者取得他
    人金融帳戶資料之目的在於取得贓款及掩飾犯行不易遭人追
    查，卻仍基於縱前開取得帳戶資料之人利用該帳戶詐欺取財
    ，並掩飾、隱匿特定犯罪所得以洗錢，而不違背其本意之幫
    助詐欺取財、幫助洗錢不確定故意，於民國110年3月上旬某
    時許，在新北市三峽區恩主公醫院附近，將其所申辦之中國
    信託商業銀行帳號000000000000號帳戶（下稱本案帳戶）之
    存摺、提款卡及密碼提供予郭世民（檢察官另案通緝中）所
    屬詐欺集團使用。嗣該詐欺集團成員即於附表所示之時間，
    以附表所示之方式，詐欺附表所示之人，致其等陷於錯誤，
    依指示分別匯入如附表所示之款項至本案帳戶內，該等款項
    並旋經詐欺集團成員提領或轉匯，而掩飾、隱匿犯罪所得。
二、案經林達宏訴由彰化縣警察局鹿港分局，彭獻輝訴由桃園市
    政府警察局中壢分局，黃偉銓訴由臺南市政府警察局永康分
    局報告臺灣新北地方檢察署檢察官偵查後聲請簡易判決處刑
    及移送併辦。
    理  由
壹、程序部分：
一、按被告於第二審經合法傳喚，無正當之理由不到庭者，得不
    待其陳述，逕行判決，又對於簡易判決處刑不服而上訴者，
    得準用前開規定，刑事訴訟法第371條、第455條之1第3項分
    別定有明文。查被告黃金發經本院合法傳喚，無正當理由未
    到庭，此有本院傳票送達證書、刑事報到單各1份在卷足參
    （本院卷第95、109頁），爰不待其陳述，逕為一造辯論判
    決。
二、按被告以外之人於審判外之陳述，雖不符刑事訴訟法第159
    條之1至第159條之4之規定，而經當事人於審判程序同意作
    為證據，法院審酌該言詞陳述或書面陳述作成時之情況，認
    為適當者，亦得為證據。當事人、代理人或辯護人於法院調
    查證據時，知有第159條第1項不得為證據之情形，而未於言
    詞辯論終結前聲明異議者，視為有前項之同意，刑事訴訟法
    第159條之5定有明文。查本判決所引用具傳聞性質之各項證
    據資料，經本院於審判期日依法踐行調查證據程序，檢察官
    、被告就上開證據之證據能力均未爭執，於言詞辯論終結前
    亦未聲明異議，本院審酌上開證據作成時之情狀，並無違法
    或不當等情形，且與本案相關之待證事實具有關聯性，認為
    以之作為本案之證據亦屬適當，爰依前揭規定，認均應有證
    據能力。
貳、實體部分：
一、認定事實所憑之證據及理由：
    訊據被告固坦承於上開時、地，將本案帳戶之存摺、提款卡
    及密碼提供予郭世民之事實，惟矢口否認有何幫助詐欺取財
    、幫助洗錢之犯行，辯稱：我因工作認識郭世民，他說要介
    紹工作給我，必須給他本案帳戶之存摺、提款卡及密碼，老
    闆才能將薪資轉帳給我，我也是被害人等語。經查：
㈠、本案帳戶係被告所申請開立使用，並於110年3月上旬某時許
    ，在新北市三峽區恩主公醫院附近，將本案帳戶之存摺、提
    款卡及密碼交予郭世民乙節，業據被告自承在卷（本院卷第
    84頁），並有本案帳戶存款基本資料1份在卷可稽（偵卷一
    第143頁），此部分堪信為真實；而附表編號1至3所示之告
    訴人遭詐欺集團成員以附表編號1至3所示之詐欺方式詐騙，
    而於附表編號1至3所示之匯款時間，分別匯款如附表編號1
    至3所示之金額至本案帳戶後，旋遭該詐欺集團成員提領或
    轉匯等事實，業據證人即告訴人林達宏（偵卷一第36至37頁
    ）、彭獻輝（偵卷二第36至37頁）、黃偉銓（偵卷三第19至
    22頁）於警詢時證述確實，復有附表書證欄位所列之文件、
    本案帳戶存款交易明細、自動化交易LOG資料附卷足參（偵
    卷二第67至69頁反面），堪認被告提供予他人之本案帳戶，
    確已遭他人用以作為取得詐欺告訴人之匯款之犯罪工具甚明
    。
㈡、按刑法上之故意犯，可分為直接故意與不確定故意，不確定
    故意係指行為人對於構成犯罪之事實，預見其發生而其發生
    並不違反其本意，刑法第13條第2項定有明文。簡言之，行
    為人主觀上雖非有意藉由自己行為直接促成某犯罪結果，然
    倘已預見自己行為可能導致某犯罪結果發生，且該犯罪結果
    縱使發生，亦與自己本意無違，此時在法律評價上其主觀心
    態即與默認犯罪結果之發生無異，而屬不確定故意。又行為
    人可能因各種理由，例如輕信他人商借帳戶之託詞，或因落
    入詐欺集團抓準其需金孔急心理所設下之陷阱，而輕率將自
    己帳戶、提款卡及密碼交予陌生之第三人，其交付帳戶資料
    之行為人或許情感上認為自己同具被害人性質，然倘若行為
    人在交付帳戶、提款卡及密碼時，主觀已預見該帳戶甚有可
    能成為犯罪集團之行騙工具，猶仍漠不在乎且輕率將帳戶資
    料交付他人使用，於此情形仍不因行為人係詐欺集團所設陷
    阱之被害人，阻卻其交付帳戶資料當時即有幫助詐欺取財之
    不確定故意成立。故本件被告有無幫助詐欺取財之不確定故
    意，重點非在被告是否因落入詐欺集團所設須提供帳戶資料
    以領取薪資之詐騙陷阱，而應以被告交付帳戶資料時主觀上
    有無預見該帳戶可能供詐欺集團從事犯罪使用，以資判斷。
    經查，被告於偵查中供稱：郭世民介紹工地臨時工的工作給
    我，他說要提供帳戶資料給公司，公司才能轉帳薪資給我，
    我才將本案帳戶之存摺、提款卡及密碼提供給郭世民等語（
    偵卷一第229至230頁），衡酌被告行為時為年滿54歲之成年
    人，曾從事工地臨時工之工作，且自承先前薪資均係由公司
    轉帳，未曾提供帳戶之存摺、提款卡及密碼予公司等語（本
    院卷第84頁），足見被告為具有社會經歷之人，應清楚瞭解
    該帳戶既係為存入薪資，被告只需告知對方帳號即可供存入
    薪資或轉帳，實無交付存摺、提款卡，甚至告知提款卡密碼
    之必要，被告卻仍將本案帳戶之存摺、提款卡及密碼提供予
    郭世民，對於其帳戶可能用於詐欺取財、洗錢等犯罪一節，
    應可預見，足認其對於因此縱將發生供詐欺集團作為不法收
    取款項之用，並供該詐欺集團將犯罪所得款項匯入，而藉此
    掩飾犯罪所得之真正去向之結果，毫不在意。
㈢、又金融機構帳戶事關存戶個人財產權益之保障，具個人專屬
    性，若與存戶之存摺、提款卡及密碼結合，私密性更高，倘
    有不明金錢來源，攸關個人法律上之責任，故除非與本人具
    密切親誼或信賴關係者，難認有何流通使用之可能，一般人
    均有妥為保管防阻他人任意使用之認識，縱偶因特殊情況需
    將提款卡及密碼交付他人，亦必深入了解對方之背景、可靠
    性及用途，確認無誤後方提供使用，始符常情。況邇來用人
    頭帳戶遂行財產犯罪案件層出不窮，新聞媒體對於犯罪者常
    大量收集他人存款帳戶，持以供作犯罪使用，藉此逃避檢、
    警查緝之情事，亦多所報導，依當前社會一般人之智識程度
    與生活經驗，對於非依正常程序要求提供金融帳戶提款卡及
    密碼者，均能預見係為取得人頭帳戶供作犯罪工具使用，已
    屬一般之生活經驗與通常事理，並為公眾週知之事。查被告
    為具有社會經驗之人，有如前述，對於現今網路金融發達，
    持有帳戶之存摺、提款卡及密碼者，即可使用該帳戶為各類
    交易，是帳戶之存摺、提款卡及密碼係個人重要理財工具，
    應妥為保管，不輕易交予他人之情，應有所認識。惟被告於
    偵查及本院審理中供述：我因工作認識郭世民2、3個月，我
    與郭世民都是以通訊軟體LINE聯繫，我沒有他的聯絡電話，
    只知道他是60幾年次，住新北市土城區，但不知道正確年籍
    資料等語（偵卷一第15頁，本院卷第84頁），足見被告與郭
    世民間並無任何堅強之信賴關係存在，且對於郭世民之年籍
    資料、聯絡電話等資訊並不清楚，僅聽信郭世民片面之詞，
    即將帳戶資料交付對方，且依卷附本案帳戶交易明細亦顯示
    被告於交付前揭帳戶資料時（110年3月上旬），該帳戶內之
    餘額僅剩新臺幣（下同）110元（偵卷二第67頁），益徵被
    告已可預見一般人使用他人金融帳戶常與財產犯罪密切相關
    ，且取得他人金融帳戶及密碼之目的在於取得贓款及掩飾犯
    行不易遭人追查，自覺縱將其所有之金融帳戶及密碼交予他
    人使用，因此供詐欺集團作為不法收取款項之用，並供該詐
    欺集團將犯罪所得款項匯入，而藉此掩飾犯罪所得之真正去
    向，其所受之損害也極度輕微，相較於其可能獲得之工作機
    會或薪資，其仍願意放手一試，足見其係基於容任該結果發
    生亦不違背其本意之幫助詐欺取財與掩飾詐騙所得去向之洗
    錢之不確定故意，而依他人指示交付本案帳戶之存摺、提款
    卡及密碼。被告前揭所辯，自不足採。
㈣、綜上所述，本案事證明確，被告犯行堪以認定，應依法論科
    。
二、論罪科刑：
㈠、法律說明：
    按刑法上之幫助犯，係對於犯罪與正犯有共同之認識，而以
    幫助之意思，對於正犯資以助力，而未參與實施犯罪之行為
    者而言（最高法院88年度台上字第1270號判決意旨可資參照
    ）。次按行為人提供金融帳戶金融卡及密碼予不認識之人，
    非屬洗錢防制法第2條所稱之洗錢行為，不成立同法第14條
    第1項一般洗錢罪之正犯；如行為人主觀上認識該帳戶可能
    作為收受及提領特定犯罪所得使用，他人提領後即產生遮斷
    資金流動軌跡，以逃避國家追訴、處罰之效果，仍基於幫助
    之犯意而提供，應論以幫助犯同法第14條第1項之一般洗錢
    罪（最高法院108年度台上字第3101號刑事判決意旨參照）
    。經查，被告主觀上已認識其所提供之本案帳戶存摺、提款
    卡及密碼可能作為他人收受、提領特定犯罪所得使用，仍交
    付他人，使詐欺集團成員利用本案帳戶作為詐欺告訴人後供
    其匯入贓款使用，並藉此提領本案帳戶內之款項，使該等詐
    欺所得款項之去向不明，形成金流斷點。雖被告提供本案帳
    戶資料供人使用之行為，並不等同於向告訴人施以詐術及從
    事洗錢之行為，然其主觀上顯然有縱使本案帳戶遭對方作為
    收受、提領詐欺犯罪所得使用，以掩飾、隱匿犯罪所得，因
    而幫助對方實行詐欺、洗錢犯行而不違背本意之不確定故意
    。
㈡、罪名：
    核被告所為，係犯刑法第30條第1項前段、同法第339條第1
    項之幫助詐欺取財罪，暨犯同法第30條第1項前段、洗錢防
    制法第14條第1項之幫助洗錢罪。
㈢、罪數：
    被告基於幫助洗錢之犯意，於同一時、地提供本案帳戶之存
    摺、提款卡及密碼予詐欺集團成員，僅屬單一之幫助行為，
    而其以單一之幫助行為，使詐欺集團成員成功詐欺如附表所
    示告訴人等3人匯款，並掩飾、隱匿犯罪所得，係以一行為
    觸犯幫助詐欺取財及幫助洗錢罪，為想像競合犯，應依刑法
    第55條規定，從一重之幫助洗錢罪處斷。移送併辦部分（即
    告訴人彭獻輝、黃偉銓部分），與檢察官起訴，並經本院判
    處有罪之部分（即告訴人林達宏部分），有想像競合之裁判
    上一罪關係，本院應併予審究。
㈣、刑之減輕事由：
    被告並未實際參與洗錢、詐欺犯行，係以幫助之意思參與實
    施犯罪構成要件以外之行為，所犯情節較正犯輕微，爰依刑
    法第30條第2項規定，減輕其刑。
㈤、撤銷原判決之理由：
    原審簡易判決以被告上開犯行事證明確，予以論罪科刑，固
    非無見。惟原審判決未及審酌附表編號2、3告訴人彭獻輝、
    黃偉銓被害部分，且被告上開所為，除構成幫助詐欺取財罪
    外，尚成立幫助一般洗錢罪，原審認無證據認定被告主觀上
    認識其提供帳戶可能作為收受並提領特定犯罪所得使用，而
    漏未論以幫助一般洗錢罪，適用法條有誤。被告上訴意旨以
    其只是將帳戶交予同事供薪資轉帳，對帳戶被詐欺集團使用
    均不知情等語，雖無理由，惟原判決既有上開瑕疵可指，無
    可維持，本院自應將原判決撤銷並為改判。
㈥、量刑審酌：
    爰審酌被告可預見本案帳戶之存摺、提款卡及密碼可能遭他
    人供作詐欺取財及洗錢之工具使用，竟任意提供他人使用，
    已造成執法機關不易查緝犯罪行為人，嚴重危害社會治安，
    助長社會犯罪風氣，更使詐欺集團成員詐得告訴人之財物後
    ，得以製造金流斷點，破壞金流秩序之透明穩定，造成司法
    單位追緝之困難，所為實值非難；復考量告訴人等3人受騙
    匯入本案帳戶之數額非微，且被告迄今尚未賠償告訴人，未
    能填補其犯罪所生損害；兼衡被告犯罪之動機、目的、手段
    、犯後態度、素行（參本院卷第33至45頁之臺灣高等法院被
    告前案紀錄表）、高職畢業之教育程度（參本院卷第51頁之
    個人戶籍資料查詢結果）、業工、家境勉持之生活狀況（參
    偵卷一第13頁及偵卷三第9頁之警詢筆錄受詢問人欄位）等
    一切情狀，量處如主文所示之刑，並就罰金刑部分，參酌上
    開各情，諭知易服勞役之折算標準。
三、沒收：
　　按犯第14條之罪，其所移轉、變更、掩飾、隱匿、收受、取
    得、持有、使用之財物或財產上利益，沒收之，固為洗錢防
    制法第18條第1項前段所明定，惟本案被告所為係洗錢防制
    法第14條第1項洗錢罪之幫助犯，其犯罪態樣與實施犯罪之
    正犯有異，所處罰者乃其提供助力之行為本身，而非正犯實
    施犯罪之行為，因此幫助犯不適用責任共同之原則，對於正
    犯所移轉、變更、掩飾、隱匿、收受、取得、持有、使用之
    財物或財產上利益，自毋庸為沒收之宣告，併此敘明。
四、按法院認定之犯罪事實顯然與檢察官據以求處罪刑之事實不
    符，或於審判中發現其他裁判上一罪之犯罪事實，足認檢察
    官之求刑顯不適當者，全案應依通常程序辦理之，刑事訴訟
    法第451條之1第4項但書第2款、第452條分別定有明文，從
    而，管轄第二審之地方法院合議庭受理簡易判決上訴案件，
    除應依通常程序審理外，其認案件有前述不能適用簡易程序
    之情形者，自應撤銷原判決，逕依通常程序為第一審判決（
    最高法院109年度台非字第102號判決意旨參照）。本案係於
    第一審判決後，檢察官始請求併辦附表編號2、3之犯罪事實
    ，故本判決所認定有裁判上一罪關係之附表編號2、3部分，
    已超出檢察官原聲請簡易判決處刑之事實，而有刑事訴訟法
    第452條所定不得以簡易判決處刑，應適用通常程序審判之
    情形，依照上開說明，本院合議庭自應撤銷第一審之簡易處
    刑判決，逕依通常程序為第一審判決，當事人如不服本判決
    ，仍得於法定上訴期間內，向管轄之第二審法院提起上訴，
    附此敘明。
據上論斷，應依刑事訴訟法第452條、第451條之1第4項但書第2
款、第455條之1第1項、第3項、第369條第1項前段、第364條、
第299條第1項前段，判決如主文。
本案經檢察官余佳恩偵查後聲請簡易判決處刑，檢察官蕭擁溱移
送併辦，於被告提起上訴後，由檢察官簡志祥在本審到庭實行公
訴。
中　　華　　民　　國　　111 　年　　5 　　月　　24　　日
                  刑事第十四庭  審判長法  官  王榆富

                                      法  官  梁家贏

                                      法  官  鄭琬薇
上列正本證明與原本無異。
如不服本判決，應於判決送達後20日內敘明上訴理由，向本院提
出上訴狀 (應附繕本) ，上訴於臺灣高等法院。其未敘述上訴理
由者，應於上訴期間屆滿後20日內向本院補提理由書「切勿逕送
上級法院」。
                                      書記官  陳鴻慈
中　　華　　民　　國　　111 　年　　5 　　月　　25　　日
附表：
編號 告訴人 詐欺方式 匯款時間 匯款金額 書證 1 林達宏 由詐欺集團成員，於110年3月1日中午12時許，以通訊軟體LINE暱稱「李嘉欣」向林達宏佯稱可在指定網站投資黃金買賣云云，致林達宏陷於錯誤而匯款。 110年3月10日中午12時33分許 4萬5,000元 內政部警政署反詐騙諮詢專線紀錄表、臺中市政府警察局第四分局春社派出所受理詐騙帳戶通報警示簡便格式表、金融機構聯防機制通報單、詐欺集團成員使用之LINE暱稱及詐欺投資網站截圖、台新銀行網路銀行轉帳交易成功明細截圖各1份（偵卷一第47至48、59、69、81、85頁）    110年3月10日中午12時34分許 4萬5,000元  2 黃偉銓 併辦 由詐欺集團成員，於110年3月6日某時許，以通訊軟體LINE暱稱「單純又不簡單」向黃偉銓佯稱在指定之投資平台依指示操作即可獲利云云，致黃偉銓陷於錯誤而匯款。 110年3月10日下午4時39分許 4萬元 合庫銀行存摺封面影本、黃偉銓與詐欺集團成員對話紀錄截圖、合庫銀行轉帳交易明細截圖各1份（偵卷三第25、29至40頁）    110年3月10日下午4時41分許 3萬8,300元  3 彭獻輝 併辦 由詐欺集團成員，於110年2月28日晚上8時28分許，以通訊軟體LINE向彭獻輝佯稱可在指定網站投資獲利云云，致彭獻輝陷於錯誤而匯款。 110年3月10日下午4時52分許 3萬元 新竹縣政府警察局竹北分局竹北派出所受理詐騙帳戶通報警示簡便格式表、金融機構聯防機制通報單、彭獻輝與詐欺集團成員對話紀錄截圖、網路銀行交易明細截圖、內政部警政署反詐騙諮詢專線紀錄表各1份（偵卷二第52至56、58、61至62頁）    110年3月10日下午5時5分許 1萬元  
附錄本案論罪科刑之法條：
◎中華民國刑法第30條
幫助他人實行犯罪行為者，為幫助犯。雖他人不知幫助之情者，
亦同。
幫助犯之處罰，得按正犯之刑減輕之。

◎中華民國刑法第339條
意圖為自己或第三人不法之所有，以詐術使人將本人或第三人之
物交付者，處5年以下有期徒刑、拘役或科或併科50萬元以下罰
金。
以前項方法得財產上不法之利益或使第三人得之者，亦同。
前二項之未遂犯罰之。

◎洗錢防制法第2條
本法所稱洗錢，指下列行為：
一、意圖掩飾或隱匿特定犯罪所得來源，或使他人逃避刑事追訴
    ，而移轉或變更特定犯罪所得。
二、掩飾或隱匿特定犯罪所得之本質、來源、去向、所在、所有
    權、處分權或其他權益者。
三、收受、持有或使用他人之特定犯罪所得。

◎洗錢防制法第14條
有第二條各款所列洗錢行為者，處7年以下有期徒刑，併科新臺
幣5百萬元以下罰金。
前項之未遂犯罰之。
前二項情形，不得科以超過其特定犯罪所定最重本刑之刑。

◎卷宗名稱及代號索引
編號 卷宗名稱 代號 1 111年度金簡上字第8號卷 本院卷 2 110年度偵字第37345號卷 偵卷一 3 110年度偵字第47158號卷 偵卷二 4 111年度偵字第732號卷 偵卷三